臺灣高等法院民事判決　　　　　　　　95年度上易字第1005號
上　訴　人　甲○○
訴訟代理人　王東山律師
複　代理人　李美寬律師
　　　　　　林孝甄律師
被　上訴人　台北港口奉聖宮茶道會辦事處即李錦寬
上列當事人間請求遷讓房屋事件，上訴人對於中華民國95年10月
23日臺灣臺北地方法院95年度訴字第7689號第一審判決提起上訴
，經本院於96年2月7日言詞辯論終結，判決如下：
    主  文
原判決廢棄。
被上訴人應將台北市○○街12號7樓房屋之頂樓增建物騰空遷讓
返還予上訴人。
第一、二審訴訟費用由被上訴人負擔。
    事實及理由
一、上訴人起訴主張：伊於民國（下同）94年12月12日向台北地
    方法院投標買受坐落於台北市○○區○○段4小段29地號土
    地應有部分1429/10000及其上建物即門牌號碼台北市○○街
    12 號7樓房屋（下稱系爭不動產）及該屋頂樓之增建物（下
    稱系爭增建物），並於同年12月26日取得系爭不動產及系爭
    增建物之不動產權利移轉証書。系爭增建物雖於拍定前由訴
    外人林瑞絨無償借予被上訴人使用，惟被上訴人就系爭增建
    物不得對伊主張有使用之權利，經伊屢次向被上訴人協商請
    求返還，均遭拒絕。查台北港口奉聖宮茶道會辦事處並無法
    人資格，由李錦寬擔任負責人，爰以「台北港口奉聖宮茶道
    會辦事處即李錦寬」為被上訴人，依民法第767條規定，請
    求判決命被上訴人將系爭增建物騰空遷讓並返還予上訴人等
    語。
二、被上訴人則以：伊僅係台北港口奉聖宮茶道會辦事處之義工
    ，並非負責人，台北港口奉聖宮茶道會辦事處係於民國90年
    間經房東林瑞絨及各樓層住戶同意不定期無償借用而占用系
    爭增建物，法院強制執行程序亦載明不點交，上訴人既無權
    狀，各樓層住戶亦可自由進出系爭增建物，上訴人依民法第
    767條規定提起本件訴訟，並無理由等語，資為抗辯。
三、本件原審判決駁回上訴人之訴，上訴人不服提起上訴，聲明
    求為判決：
    （一）原判決廢棄。
    （二）前開廢棄部分，被上訴人應將系爭增建物騰空遷讓並
          返還予上訴人。
    除引用原審之陳述外，另補陳略以：
（一）伊係經由強制執行拍賣程序買受系爭增建物，自不適用民
      法第758條規定。
（二）強制執行法第98條第1項並未將不能辦理保存登記之違章
      建築排除在外，故系爭增建物雖不能辦理保存登記，然依
      強制執行法第98條第1項、民法第759條之規定伊已取得所
      有權，有最高法院56年度台上字第1898號判例、司法院78
      年3月16日 (78)廳民二字第261號函可參。
四、被上訴人答辯聲明：請求駁回上訴。並引用原審之陳述。
五、兩造不爭執事項：
（一）系爭增建物現由被上訴人占有使用中，此經原審履勘現場
      無訛，製有勘驗筆錄（見原審卷第22、23頁）。
（二）上訴人係經由法院強制執行拍賣程序買受系爭不動產及系
      爭增建物，有不動產權利移轉證書足証（見原審卷第5、6
      頁）。
六、兩造爭執之要點：被上訴人就系爭增建物是否係有權占有？
    上訴人本於所有權請求被上訴人遷讓返還系爭增建物，有無
    理由？
七、法院之判斷：
（一）查台北港口奉聖宮茶道會僅係台北港口奉聖宮內之一個小
      組織，無法人資格，而李錦寬僅係「台北港口奉聖宮茶道
      會」之義工，在系爭增建物內供奉媽祖，由李錦寬在該地
      看守香火、負責對信徒聯絡之事實，已據李錦寬在本院陳
      明在卷（見本院卷第19頁反面，原審卷第37頁），足見台
      北港口奉聖宮茶道會辦事處乃被上訴人李錦寬自行設立之
      名稱，無從認定為非法人團體，故台北港口奉聖宮茶道會
      辦事處即李錦寬，應具有當事人能力，核先敘明。
（二）按因繼承、強制執行、公用徵收或法院之判決，於登記前
      已取得不動產物權者，非經登記，不得處分其物權，民法
      第759條定有明文。次按基於強制執行而取得不動產物權
      者，屬於民法第759條規定之範圍，一經法院發給所有權
      權利移轉証書，即發生取得不動產物權之效力，倘非更予
      處分，則不以登記為生效要件，最高法院56年台上字第
      1898號著有判例可參。本件系爭增建物雖屬未辦理保存登
      記之建物，但上訴人確已經由法院強制執行程序取得其所
      有權，此有法院所發給之系爭不動產及增建物之權利移轉
      証書影本在卷足稽（見原審卷第5、6頁），則上訴人為系
      爭增建物之所有權人應堪認定。
（三）查系爭增建物於法院拍定前由訴外人林瑞絨無償借予被上
      訴人使用，固有法院之執行筆錄影本在卷可按（見原審卷
      第7-9頁），惟使用借貸，非如租賃之有民法第425條之規
      定，縱令上訴人之前手將房屋及空地，概括允許被上訴人
      等使用，被上訴人等要不得以上訴人之前手，與其訂有使
      用借貸契約，主張對現在之房地所有人即上訴人有使用該
      房地之權利（參見最高法院59年台上字第2490號判例要旨
      ），是被上訴人自不得以訴外人林瑞絨與伊就系爭增建物
      有使用借貸契約，而對現已取得系爭增建物所有權之上訴
      人主張係屬有權占有，故此部分被上訴人之辯解即非可採
      。
（四）末按所有人對於無權占有或侵奪其所有物者，得請求返還
      之。對於妨害其所有權者，得請求除去之，民法第767 條
      前段、中段定有明文。上訴人既已取得系爭增建物之所有
      權，而被上訴人與訴外人林瑞絨之間所訂立之使用借貸契
      約復不得對抗上訴人，則上訴人本於所有權請求被上訴人
      應遷讓返還系爭增建物，自屬於法有據。
八、從而，上訴人請求被上訴人應將台北市○○街12號7樓房屋
    之頂樓增建物騰空遷讓返還予上訴人，應予准許，原審所為
    上訴人敗訴之判決，尚有未洽，上訴意旨指摘原判決不當，
    求予廢棄改判，為有理由。
據上論結，本件上訴為有理由，依民事訴訟法第450條第1項、第
78條，判決如主文。
中　　華　　民　　國　　96　　年　　2 　　月　　27　　日
　　　　　　　  　　民事第十四庭
                        審判長法　官  許正順
　　　　　　　　  　　　      法　官  鍾任賜
　　　　　　　　  　　　      法　官  張  蘭
正本係照原本作成。
不得上訴。
中　　華　　民　　國　　96　　年　　2 　　月　　27　　日
　　　　　　　　　　　　　　　書記官  應瑞霞
